【裁判字號】    95,台上,1636
【裁判日期】    950330
【裁判案由】    違反組織犯罪防制條例等罪
【裁判全文】
最高法院刑事判決            九十五年度台上字第一六三六號
    上  訴  人  乙○○
                        2樓
    選任辯護人  邵良正律師
    上  訴  人  丙○○
                        之3號11樓（另案在監執行中）
                丁○○
                戊○○
                甲○○
                        號3樓.
上列上訴人等因違反組織犯罪防制條例等罪案件，不服台灣高等
法院中華民國九十四年十月十四日第二審判決（九十四年度上訴
字第五二七、五三三號，起訴案號：台灣台北地方法院檢察署八
十七年度偵字第二一六○七、二一六○八、二一六○九、二一六
一○、二一六一一、二一六一四、二一八七二、二三二三九號）
，提起上訴，本院判決如下：
    主    文
原判決關於丙○○參與犯罪組織部分撤銷，發回台灣高等法院。
其他上訴駁回。
    理    由
一、撤銷部分（丙○○參與犯罪組織部分）
本件原判決撤銷第一審關於丙○○參與犯罪組織部分之不當判決
，改判仍論處其參與犯罪組織罪刑。固非無見。惟查除有特別規
定外，被告未於審判期日到庭而逕行審判者，其判決當然違背法
令，刑事訴訟法第三百七十九條第六款定有明文；又刑事訴訟法
第三百七十一條雖規定第二審法院於被告經合法傳喚，無正當理
由於審判期日不到庭者，得不待其陳述，逕行判決。惟第二審法
院得不待被告之陳述逕行判決，以被告經合法傳喚無正當理由不
到庭為要件。查上訴人丙○○於民國九十四年六月二十四日因毒
品危害防制條例案件，經警查獲，移送台灣板橋地方法院裁定觀
察勒戒（九十四年度毒聲字第一七七號、九十四年觀執字第七六
一號），復又經同法院裁定強制戒治一年（九十四年度毒聲字第
一七三三號、九十四年戒執字第三八二號），而於九十四年九月
二十日入監執行。有被告上述案件裁定、台灣台北戒治所在監受
刑人資料表影本在卷可稽。原審定於九十四年九月三十日上午九
時四十五分審理之傳票，固於同月七日經郵務送達於台北縣土城
市○○路○段七十六之三號十一樓丙○○住所，因未獲會晤本人
，亦無受領文書之同居人或受僱人，將該傳票寄存於台北縣政府
警察局土城分局頂埔派出所，有送達證書附卷可查（原審上訴字
第五三三號卷第二六九頁）。但丙○○在審理期日前之同月二十
日，即因另犯毒品危害防制條例案件，在台灣台北看守所附設勒
戒所觀察、勒戒，原審未於審判期日將應送達於丙○○之審判期
日傳票囑託該勒戒所長官送達，亦未於審判期日提解丙○○到庭
，則丙○○未到庭陳述，難謂無正當理由，原審不待其到庭陳述
，逕行判決，依前開說明，自屬判決違背法令。上訴意旨指摘原
判決違法，尚非全無理由，應認原判決關於丙○○參與犯罪組織
部分，有發回更審之原因。
二、駁回部分
（一）戊○○觸犯指揮犯罪組織、未經許可持有手槍、轉讓第二
級毒品罪；甲○○參與犯罪組織、偽造私文書罪部分
查第三審上訴書狀，應敘述上訴之理由，其未敘述者，得於提起
上訴後十日內補提理由書於原審法院，已逾上述期間，而於第三
審法院未判決前仍未提出上訴理由書狀者，第三審法院應以判決
駁回之，刑事訴訟法第三百八十二條第一項、第三百九十五條後
段規定甚明。本件上訴人戊○○觸犯指揮犯罪組織、未經許可持
有手槍、轉讓第二級毒品罪；甲○○參與犯罪組織、偽造私文書
罪案件，不服原審判決，分別於九十四年十月二十四、二十五日
提起上訴（未聲明一部上訴者，視為全部上訴），並未敘述理由
，迄今逾期已久，於本院未判決前仍未提出，依上開規定此部分
上訴自非合法，應予駁回。
（二）戊○○、甲○○、丙○○恐嚇取財及恐嚇安全；乙○○、
丁○○恐嚇取財部分
按刑事訴訟法第三百七十六條所列不得上訴於第三審法院之罪名
，如與得上訴於第三審法院之罪具有牽連犯等裁判上一罪關係時
，基於審判不可分原則，固得併同該罪提起第三審上訴，否則如
係各別之犯罪，並無裁判上一罪之關係，即不得單獨對該罪名上
訴於第三審；又刑法上之牽連犯，須行為人對本可分別獨立成罪
之數罪間，預有使之牽連之意思，而其中一罪與他罪間，通常以
之為必要方法或必然結果者，始足當之。而組織犯罪防制條例所
規範之犯罪行為，在行為人發起、主持、操縱、指揮、參與犯罪
組織時，對未來將有何件犯罪行為發生，僅有抽象之預見，並無
具體之認識，自難認有預使之牽連之意思存在。上訴人戊○○、
甲○○、丙○○於指揮、參與犯罪組織之初，其主觀上並無預使
恐嚇取財罪、恐嚇安全罪與指揮、參與犯罪組織罪牽連之意思存
在，而指揮、參與犯罪組織罪並非恐嚇取財罪、恐嚇安全罪之必
要方法，恐嚇取財罪、恐嚇安全罪亦非指揮、參與犯罪組織罪之
當然結果，其各罪間犯意各別、行為互殊，並無方法結果之牽連
關係存在。原判決予以分論併罰，其適用法則，並無違誤。茲戊
○○、甲○○、丙○○所犯恐嚇取財及恐嚇安全；上訴人乙○○
、丁○○所犯恐嚇取財案件，原審係依刑法第三百四十六條、第
三百零五條論罪科刑，核屬刑事訴訟法第三百七十六條第一、六
款所列不得上訴於第三審法院之罪名。依上開說明，既經第二審
判決，自不得上訴於第三審法院，乃上訴人等就此部分復提起第
三審上訴（未聲明一部上訴者，視為全部上訴），亦為法所不許
，應併予駁回。
（三）乙○○、丁○○參與犯罪組織部分
按刑事訴訟法第三百七十七條規定：上訴於第三審法院，非以判
決違背法令為理由，不得為之。是提起第三審上訴，應以原判決
違背法令為理由，係屬法定要件。如果上訴理由狀並未依據卷內
訴訟資料，具體指摘原判決不適用何種法則或如何適用不當，或
所指摘原判決違法情事，顯與法律規定得為第三審上訴理由之違
法情形，不相適合時，均應認其上訴為違背法律上之程式，予以
駁回。本件原判決認定戊○○於民國七十七年間，在台北市○○
○路與濟南路交叉路口附近「金貝西餐廳」發起成立「竹聯幫捍
衛隊」，以破壞社會秩序、危害他人生命、身體、自由、財產等
犯罪為宗旨，有固定成員及內部管理結構，平日鳩眾恃強，擁槍
自重，從事具有集團性、常習性、暴力性及脅迫性犯罪活動之犯
罪組織，戊○○自任隊長，下分八個中隊，成員約達一千餘人，
迨八十六年初戊○○在台灣台北監獄執行時，自首登記脫離該犯
罪組織。惟於八十七年三月間假釋出獄後，仍不知悔改，復基於
指揮竹聯幫捍衛隊犯罪組織之犯意，重新募集吸收上訴人乙○○
、甲○○、丁○○等人加入該犯罪組織；而乙○○、甲○○、丁
○○等人亦明知該竹聯幫捍衛隊係以破壞社會秩序、危害他人生
命、身體、自由、財產等犯罪為宗旨並具有內部管理結構之犯罪
組織，乙○○於八十七年三月至八月間在某不詳時日處所，參與
該竹聯幫捍衛隊之犯罪組織，而甲○○於同年七月間，經丙○○
介紹在某不詳處所，亦加入該竹聯幫捍衛隊之犯罪組織，丁○○
則於同年七月三日在不詳處所，應戊○○之邀而參與該竹聯幫捍
衛隊之犯罪組織等情。因而撤銷第一審關於乙○○、丁○○部分
之不當判決，改判仍論處其參與犯罪組織罪刑。已綜核全部卷證
資料，詳加斟酌論斷，敘明其所憑之證據及認定之理由，而以上
訴人等否認犯罪所持之辯解為不足採，予以指駁綦詳，俱有卷存
之證據資料可資覆按。從形式上觀察，並無判決違背法令之情形
存在。按組織犯罪防制條例第二條所稱犯罪組織，係指三人以上
，有內部管理結構，以犯罪為宗旨或以其成員從事犯罪活動，具
有集團性、常習性及脅迫性或暴力性之組織。依原判決確認之事
實，戊○○於八十七年八月十二日夥同丙○○及另三名不詳姓名
之成年男子前往台北市○○○路○段四八二號地下室陳嘉祥經營
之沅立彩色製版印刷股份有限公司廠房，向李孟娟及蕭福全恐嚇
，及向陳嘉祥恐嚇取財新台幣（下同）一萬元（原判決事實貳）
；復於同年八月二十九日，由戊○○指揮丙○○、乙○○、甲○
○及丁○○前往台北市○○○路○段六○一巷二十四號中太預拌
混凝場處理陳光縣與鄭明男間之糾紛，而向鄭明男為強制、傷害
、妨害自由、恐嚇取財等犯行（原判決事實欄參）；又於八十七
年九月二日，共同向陳光縣恐嚇取財一百萬元（原判決事實欄肆
）。顯見上訴人等為他人討債或處理債務糾紛時，確有挾竹聯幫
捍衛隊之幫派勢力脅迫被害人，係具有固定成員及內部管理結構
之集團性組織，渠等為上開恐嚇取財、剝奪他人行動自由、傷害
及強制等行為自八十七年八月中旬至九月初間密集發生，並具有
常習性，參諸上訴人等以暴力方式介入他人之債務糾紛，並強索
金錢供集團成員花費，足認竹聯幫捍衛隊係以破壞社會秩序、危
害他人生命、身體、自由、財產等犯罪為宗旨，有固定成員及內
部管理結構，而屬具有集團性、常習性及暴力性、脅迫性之犯罪
組織，原判決以組織犯罪防制條例第三條第一項論處罪刑，其適
用法則並無違誤。另查證據之取捨及其證明力之判斷，屬於事實
審法院之職權，苟其所為之判斷，並不違背經驗法則及論理法則
，即不能任意指為違背法令，而執為合法之第三審上訴理由。而
認定犯罪事實所憑之證據，並不以直接證據為限，間接證據亦包
括在內，審理事實之法院綜合卷內之直接、間接證據，本於推理
作用，於通常一般之人均不致有所懷疑，得確信其為真實之程度
者，即非不得據之為有罪之認定。又證人之陳述有部分前後不符
，或相互間有所歧異時，究竟何者為可採，法院仍得本其自由心
證予以斟酌，定其取捨。如原判決採信同一被告之部分自白或證
人之部分證言時，當然排除其他部分之供詞或證言，此為法院取
捨證據法理上之當然結果，縱未於判決理由內說明捨棄他部分供
詞或證言之理由，仍於判決本旨無生影響，此與判決理由不備之
情形迥異。原判決論處乙○○、丁○○參與犯罪組織罪刑，係綜
合上訴人乙○○、丁○○及同案被告丙○○、甲○○、戊○○之
部分自白，證人鄭明男、李光明、陳賢璁、陳玫珺、陳光縣、陳
光復，被害人陳嘉祥、李孟娟之證詞等直接、間接證據，本於推
理作用，確信其為真實之程度，而為有罪之認定，並非單採被害
人之指訴為論斷之依據。其中關於上訴人及證人先後供述不一，
原審本其自由心證，認其部分供詞為可採，予以採信，其餘供詞
為不實，加以摒棄，此乃原審取捨證據及證據證明力判斷職權事
項，其所為判斷，尚無悖乎一般經驗法則，自不得指為違法。乙
○○、丁○○上訴意旨置原判決上開明確論斷於不顧，對原審取
捨證據及證據證明力判斷之審判職權行使，任憑己見，或就同一
證據資料為相異之評價，或就不影響於判決本旨事項再為事實上
之爭辯，均與法律規定得為第三審上訴理由之違法情形，不相適
合，其上訴為違背法律上之程式，應予駁回。
據上論結，應依刑事訴訟法第三百九十五條、第三百九十七條、
第四百零一條，判決如主文。
中    華    民    國  九十五  年    三    月   三十   日
                      最高法院刑事第二庭
                          審判長法官  紀  俊  乾
                                法官  黃  正  興
                                法官  陳  東  誥
                                法官  洪  佳  濱
                                法官  韓  金  秀
      本件正本證明與原本無異
                                      書  記  官
中    華    民    國  九十五  年    四    月    三    日
                                                      Ｑ


司法院資訊處製作；財團法人民間司法改革基金會備份。
